【裁判字號】    97,上易,1179
【裁判日期】    970909
【裁判案由】    恐嚇等
【裁判全文】
臺灣高等法院刑事判決                97年度上易字第1179號
上  訴  人
即  被  告  甲○○
            乙○○
            丁○○
上列上訴人等因恐嚇等案件，不服臺灣桃園地方法院95年度易字
第1192號，中華民國97年2 月18日第一審判決（起訴案號：臺灣
桃園地方法院檢察署94年度偵字第17672 號），提起上訴，本院
判決如下：
    主  文
上訴駁回。
    事  實
一、甲○○曾因違反麻醉藥品管理條例及槍砲彈藥刀械管制條例
    等案件，經法院判處應執行有期徒刑6年8月確定，於民國（
    下同）87年10 月3日假釋出監，至90年7月1日保護管束期滿
    ，且其假釋未經撤銷，未執行之刑期以已執行論而執行完畢
    。緣黃德道兄弟等人及其母親黃徐春所共有之門牌號碼桃園
    縣中壢市內定里下內壢25號之木造房屋（下稱：系爭地上物
    ），因遭戊○○、辛○○二人（毀損部分業經原審另案判決
    有罪）透過不悉詳情之土地仲介丙○○僱用不知情之挖土機
    駕駛王志銘，於93年11 月3日前往該址擅自拆除系爭地上物
    ，黃德道認權益受損，遂委託丁○○及甲○○出面處理求償
    事宜，因系爭地上物所坐落之桃園縣中壢市○○段1148、11
    49地號土地（下稱：1148、1149地號土地），業由登記名義
    人戊○○、劉巫鳳梅、劉陳雪出售予昀真建設公司（下稱：
    昀真公司）用以興建房屋出售，甲○○、乙○○、丁○○竟
    共同基於恐嚇之概括犯意聯絡，先後為下列之恐嚇行為：
  (一)甲○○、乙○○、丁○○等人於94年1月22日下午2時許，率
    領數十名不詳姓名年籍之男子，前往昀真公司所購買預備搭
    蓋樣品屋及接待中心以推銷上開建案之桃園縣中壢市○○段
    712地號土地（下稱：712地號土地），甲○○、乙○○及丁○○等人即以1148、1149地號土地之所有權人與系爭地上物
    之所有權人間尚有糾紛為由，向在場之昀真公司經理謝曼夫
    恫嚇稱：「在地主間的糾紛未處理好之前不准動工，小弟時
    常經過這裡，如果動工萬一發生什麼事，我不負責」等語，
    使謝曼夫心生畏懼，致生危害於安全。
  (二)甲○○、乙○○與丁○○等人以解決系爭地上物遭拆除之糾
    紛為由，與1148、1149地號之實際地主戊○○、庚○○、辛○○相約於94年2 月6 日至中壢市內定里巡守隊辦公室（下
    稱：巡守隊辦公室）談判賠償事宜。俟94年2 月6 日上午10
    時許，庚○○、辛○○、戊○○陸續依約前往巡守隊辦公室
    ，甲○○即先對庚○○、辛○○恐嚇稱：「你們報警什麼也
    沒用」等語，使辛○○、庚○○等人心生畏懼，致生危害於
    安全，並要求戊○○、辛○○、庚○○等人應賠償黃德道兄
    弟等人新臺幣（下同）一千萬元。而戊○○、辛○○、庚○○等人因認為甲○○提出之賠償金額一千萬元過高而未能談
    妥，且戊○○、辛○○等人認為系爭地上物遭拆除一事亦與
    昀真公司及丙○○有所牽涉，甲○○遂要求劉得煌（業經原
    審以95年度易字第1192號判決確定在案）以電話聯繫昀真公
    司之總經理己○○及丙○○於當日下午至巡守隊辦公室參與
    談判，甲○○並對辛○○、庚○○等人恐嚇稱：「下午必須
    回來，如不回來，你們哪一個人住哪裡都知道」等語，亦使
    辛○○、庚○○二人聞言心生畏懼，致生危害於安全。
  (三)甲○○、乙○○與丁○○於94年2 月6 日下午返回巡守隊辦
    公室，欲與戊○○、辛○○、庚○○、己○○、丙○○繼續
    談判賠償事宜，其中己○○因人在南部，己○○乃要求謝曼
    夫代其攜帶相關文件至巡守隊辦公室，俟該日下午2 時許，
    庚○○、辛○○、丙○○、謝曼夫等人陸續到場後，甲○○
    乃要求庚○○、辛○○自行提出賠償金額，且詢問謝曼夫是
    否得以代表昀真公司，並與丙○○發生爭執，期間乙○○則
    在旁手持銀白色手槍1 支（未扣案，無法證明屬具殺傷力之
    槍枝）裝填子彈（未扣案，無法證明屬具殺傷力之子彈）及
    拉動槍機，藉此恐嚇在場之辛○○、庚○○及謝曼夫，使辛○○、庚○○及謝曼夫心生畏懼，致生危害於安全。嗣甲○○因不滿意庚○○、辛○○等人所提出之賠償金額，謝曼夫
    亦因無法代表昀真公司而未同意賠償，甲○○遂向庚○○、
    辛○○、謝曼夫等人恐嚇稱：今天事情沒有處理好，大家都
    有事等語，使辛○○、庚○○、謝曼夫等人心生畏懼，致生
    危害於安全。
二、案經臺北市政府警察局萬華分局報請臺灣桃園地方法院檢察
    署檢察官偵查起訴。
    理  由
壹、程序部分：
    按被告以外之人於審判外之言詞或書面陳述，除法律有規定
    者外，不得作為證據；被告以外之人於偵查中向檢察官所為
    之陳述，除顯有不可信之情況者外，得為證據，刑事訴訟法
    第159條第1 項、第159條之1第2項分別定有明文。經查，本
    件之證人A2、A3（真實姓名年籍均詳卷內對照表）、庚○○
    於檢察官訊問時經具結後所為之證述，其性質雖均屬傳聞證
    據，惟本院審酌上開證人之陳述乃親身經歷本案發生經過之
    全貌，渠等證詞對認定犯罪事實之存否均有其必要性，且上
    開證人等於檢察官偵查中，經檢察官諭知證人有具結之義務
    及偽證之處罰並命朗讀結文具結擔保其證言之真實性後，以
    證人身分，於檢察官面前完整、連續陳述其親身經歷，且查
    無違法取證之瑕疵存在，應無顯不可信之情形，依刑事訴訟
    法第159條之1第2項之規定，自均得為證據。
貳、實體部分：
一、訊據上訴人即被告甲○○、乙○○、丁○○均矢口否認有恐
    嚇之犯行，被告甲○○辯稱：我沒有恐嚇行為，一千萬不是
    我開口，我跟當地的人都熟，房主叫丁○○請我出來協調，
    等拿到書面委託書我才去跟地主他們談。我沒拿到錢也沒有
    恐嚇，後來未到案、未到警局前，我就終止委託，房主有寄
    存證信函給我說他要自己處理，我就沒再跟地主談。在去巡
    狩隊上午，當地的里長有在場可以證明我們沒有恐嚇他們，
    在去巡狩隊下午，等仲介丙○○到再回去大家一起聊，我們
    沒有恐嚇。有去要蓋樣品屋的建地，但沒有恐嚇，我也沒有
    跟謝曼夫聊，我是跟他們經理聊的，我只是去了解拆屋後，
    屋內的神明牌位的事云云；上訴人即被告乙○○辯稱：去巡
    狩隊辦公室我沒講什麼話也沒拿槍，告訴人為何如此說。去
    巡狩隊是因我哥手受傷我開車載他去。我也沒有恐嚇對方。
    我有去要蓋樣品屋的建地，我去也沒有講話，沒有恐嚇云云
    ；上訴人即被告丁○○則以：去巡狩隊我沒講什麼話，是房
    主委託我找甲○○，跟當地地主出面處理，所以我才跟著去
    ，我也沒跟他們有對話，也沒有恐嚇。我三個時間都有去，
    我有去要蓋樣品屋的建地，我去也沒有講話，我沒有跟對方
    講話、沒有恐嚇云云置辯。經查：
  (一)上開事實業據證人A2、A3於檢察官訊問時（臺灣桃園地方法
    院94年度偵字第17672號偵查卷(三)第11頁、第12頁、第169頁
    至第175頁、第184頁至第190頁）及原審審理時具結證述（
    原審卷(三)第72頁至第108 頁）綦詳，而證人A2與A3於檢察官
    訊問時所證述有關其等遭被告甲○○、乙○○、丁○○等人
    出言、持槍恐嚇之情節亦屬一致，堪認其等之證詞並非憑空
    杜撰。且證人A2、A3於接受檢察官訊問後已逾一年之原審審
    理時，就被告甲○○、乙○○、丁○○等人出言、持槍恐嚇
    之情節，所證述之情節與之前之證述內容均大致相符且無明
    顯之瑕疵，而證人庚○○就在巡守隊辦公室內確有人持槍一
    節，亦已於檢察官訊問及原審審理時具結證述明確，稽此益
    徵被告甲○○、乙○○、丁○○等人確有出言、持槍恐嚇之
    犯行無訛。至證人庚○○於檢察官訊問及原審審理時，雖證
    稱其未聽聞甲○○、乙○○、丁○○口出恐嚇之言詞，惟證
    人A2、A3既均一致證稱被告甲○○、乙○○、丁○○等人在
    巡守隊辦公室確有出言恐嚇之犯行，而被告乙○○又有持槍
    裝填子彈之恐嚇動作，酌上各情，證人A2、A3證述被告甲○○、乙○○、丁○○曾出言恐嚇之內容，顯較證人庚○○所
    稱未聽聞恐嚇言詞之證言為可採。
  (二)證人蔡育豪於原審審理時雖證稱：甲○○有請我們暫時不要
    施工，但我不確定有沒有聽到小弟經常來這裡，如果動工發
    生什麼事，他不負責這樣的話等語，惟證人蔡育豪既係證稱
    其「不確定」有無聽到該恐嚇之言詞，易言之，證人蔡育豪
    亦無法確定甲○○確未出言恐嚇，且由證人蔡育豪於原審審
    理時證稱：甲○○與謝曼夫談話之過程我沒有完全在場，過
    程中我有離開接電話等語觀之，益徵證人蔡育豪並未全程見
    聞甲○○與謝曼夫之對談，是其證詞顯非現場情況之全貌，
    尚難據此對被告甲○○、乙○○、丁○○為有利之認定。
  (三)證人戊○○於原審審理時雖證稱：我沒有聽到什麼恐嚇的話
    等語，然參酌其於原審審理時另證稱：我至巡守隊辦公室時
    ，他們（指甲○○與辛○○、庚○○）就在說話，我沒有參
    與意見，我去的時候人很多，我就站在後面，我也沒有跟甲○○他們對答，他們談的內容我沒有很注意聽等語，及其於
    檢察官訊問時證稱：我看到很多大男人在那裡，我會怕，我
    就沒有注意他們講什麼等語，足見證人戊○○並未注意聽聞
    甲○○、乙○○、丁○○等人之言談，自難憑證人戊○○之
    上開證詞，即對被告甲○○、乙○○、丁○○等人為有利之
    認定。
  (四)證人丙○○於原審審理時雖證稱：在巡守隊辦公室之過程中
    ，對方沒有什麼舉動或言語讓我感到害怕，我沒有看到有人
    拿槍，也沒有聽到甲○○說事情沒處理好，大家都有事的話
    等語，但查，由證人丙○○於原審審理時證稱：我在巡守隊
    辦公室只待一下子，我離開時，地主跟甲○○他們都還在等
    語觀之，丙○○顯未全程參與談判，且斯時在場之人頗多，
    而其又係與甲○○對談，是其對於其他在場之人之各項舉動
    顯難一一注意觀察，稽此，其所述在場過程中未聽聞恐嚇之
    言詞、未見有人持槍等證詞，尚不足以推翻證人A2、A3證詞
    之真實性。
二、綜上查證，被告甲○○、乙○○、丁○○之辯解均屬卸責之
    飾詞，不足採信，本件事證已經明確，被告甲○○、乙○○
    、丁○○、邱丞君之犯行均堪認定，應依法論科。
三、被告等行為後，刑法部分條文業經修正公布，並均於95年 7
    月1日施行。修正後刑法第2條第1 項規定：「行為後法律有
    變更者，適用行為時之法律。但行為後之法律有利於行為人
    者，適用最有利於行為人之法律。」，此條規定乃為與刑法
    第1 條罪刑法定主義相契合，以貫徹法律禁止溯及既往之原
    則，係規範行為後法律變更所生新舊法律比較適用之準據法
    ，是刑法第2 條雖經修正，但既屬適用法律之準據法，則本
    身尚無比較新舊法之問題，應一律適用裁判時之現行刑法第
    2 條規定以決定適用之刑罰法律，合先敘明。又刑法修正之
    比較新舊法，應就罪刑有關之共犯、未遂犯、想像競合犯、
    牽連犯、連續犯、結合犯，以及累犯加重、自首減輕暨其他
    法定加減原因（如身分加減）與加減例等一切情形，綜其全
    部罪刑之結果而為比較，且就比較之結果，須為整體之適用
    ，不能割裂分別適用各該有利於行為人之法律（最高法院95
    年5月23日95年度第8次刑事庭會議決議、最高法院24年上字
    第4634號、27年上字第261號判例參照）。
  (一)刑法第28條共同正犯規定，於修正施行前之規定為：「二人
    以上共同實施犯罪之行為者，皆為正犯」，修正施行後之規
    定則為：「二人以上共同實行犯罪之行為者，皆為正犯」，
    揆諸本條之修正理由係為釐清陰謀共同正犯、預備共同正犯
    是否合乎本條規定之正犯要件，修正後之刑法第28條已限縮
    共同正犯範圍，自屬法律變更。本件被告甲○○、乙○○、
    丁○○均屬共同實行犯罪行為之正犯，刑法第28條之修正內
    容，對於本件被告等並無較為有利之情形，比較結果，應適
    用修正前刑法第28條之規定。
  (二)關於連續犯，修正前刑法第56條有關「連續數行為而犯同一
    之罪名者，以一罪論，但得加重其刑至二分之一」之連續犯
    規定，經修正刪除，此刪除雖非犯罪構成要件之變更，但顯
    已影響行為人刑罰之法律效果，自屬法律有變更，而刪除連
    續犯之規定後，被告甲○○、乙○○、丁○○所犯恐嚇危害
    安全罪均應依數罪併罰之規定分論併罰。比較修正前、後之
    法律規定，自以修正前刑法第56條之連續犯規定較有利於被
    告。
  (三)修正前刑法第33條第5款規定罰金刑為銀元1元以上（即新臺
    幣3元），而修正後刑法第33條第5款則規定為新臺幣1000元
    以上，因此，比較新、舊刑法第33條第5 款之規定，以修正
    前刑法第33條第5款之規定較有利於被告。
  (四)另刑法第55條關於想像競合犯之規定，修正後增列第55條但
    書，乃法理之明文化，非法律之變更，並無有利或不利之情
    形，自不生新舊法比較之問題，應依一般法律適用原則（最
    高法院95年度第21次刑事庭會議決議參照）。
  (五)綜上法律修正前、後之罪刑相關規定而為比較，以修正前之
    刑法相關規定較有利於被告，自應適用修正前刑法相關規定
    論科。
四、核被告甲○○、乙○○、丁○○所為，均係犯刑法第305 條
    之恐嚇危害安全罪。公訴人雖認被告甲○○、乙○○、丁○○於94年2月6日上午在巡守隊辦公室，向辛○○、庚○○恐
    嚇稱：「你們報警什麼也沒用」等語，並要求戊○○、辛○○、庚○○等人賠償一千萬元之犯行，係犯刑法第346條第1
    項之恐嚇取財罪，惟被告甲○○、丁○○係受黃德道之委託
    ，代為出面處理系爭地上物遭拆除之求償事宜乙節，業據證
    人黃德道於檢察官訊問時證述綦詳，而黃德道兄弟等人所有
    之系爭地上物確遭戊○○、辛○○等人擅予拆除乙情，亦有
    臺灣桃園地方法院95年度壢簡字第622 號判決可參，堪認黃
    德道對於戊○○、辛○○等人確有民事求償之權利，因之，
    被告甲○○、乙○○、丁○○雖以恐嚇之方式，向戊○○、
    辛○○、庚○○等人要求賠償一千萬元，但其等既係受黃德
    道之委託向戊○○、辛○○、庚○○等人求償，其等顯無不
    法所有之意圖，公訴人認被告甲○○、乙○○、丁○○此部
    分涉犯刑法第346條第1項之恐嚇取財罪，即有未合，但其基
    本事實同一，本院自應予審理，並變更其起訴法條。被告甲○○、乙○○、丁○○間就如事實欄一、所示之恐嚇犯行，
    有犯意聯絡及行為分擔，均應依修正前刑法第28條之規定論
    以共同正犯。被告甲○○、乙○○、丁○○如事實欄一、(二)
    、(三)所載之恐嚇犯行，係於密切接近之時間，在同一地點，
    針對同一緣由及目的而發，是此可徵係基於單一恐嚇犯意始
    次第進行之各個部分動作，應包括評價而論以接續犯之實質
    上一罪，又其等以一行為恐嚇辛○○、庚○○、謝曼夫等人
    ，核屬同種想像競合，應從一重處斷。被告甲○○、乙○○
    、丁○○先後多次恐嚇犯行，均時間緊接，且各觸犯構成要
    件相同之罪名，顯係出於一概括犯意反覆為之，為連續犯，
    應各依修正前刑法第56條之規定論以一罪，並均加重其刑。
    被告甲○○有如事實欄一、所載之犯罪科刑、執行情形，有
    臺灣高等法院被告前案紀錄表1 份在卷可按，其受有期徒刑
    之執行完畢後，5 年內再犯本件有期徒刑以上之罪，為累犯
    ，應依刑法第47條規定加重其刑，並依法遞加重之。
五、原審認被告3人罪證明確，依刑法第2條第1 項前段、第55條
    （漏載修正前）、第305條、第47 條、第41條，修正前刑法
    第28條、第56條、第38條第1項第2款，修正後刑法施行法第
    1 條之1 第1項、第2項前段，修正前罰金罰鍰提高標準條例
    第2條，中華民國九十六年罪犯減刑條例第2條第1項第3款、
    第7條、第9條之規定，分別審酌被告甲○○、乙○○、丁○○等人犯罪之動機、手段、次數、對被害人所造成之危害程
    度，兼衡被告甲○○為事實欄一、所載犯行之主導者，被告
    乙○○為持槍型物品恐嚇之行為人，被告丁○○則為聽命行
    事之共犯，及被告甲○○、乙○○、丁○○均未能坦承犯行
    之犯後態度等一切情狀，量處被告甲○○有期徒刑1年6月；
    量處被告乙○○有期徒刑1年4月；量處被告丁○○有期徒刑
    1 年。
    又中華民國九十六年罪犯減刑條例已於96 年7月16日實施，
    因被告甲○○、乙○○、丁○○之犯罪時間均係在96年4 月
    24 日以前，爰併依該條例第2條第1項第3款之規定各減其宣
    告刑二分之一即被告甲○○減為有期徒刑9 月；被告乙○○
    減為有期徒刑8月；被告丁○○減為有期徒刑6月。又被告丁○○行為後，刑法易科罰金之規定亦經修正，修正前刑法第
    41 條第1項前段規定：「犯最重本刑為五年以下有期徒刑以
    下之刑之罪，而受六個月以下有期徒刑或拘役之宣告，因身
    體、教育、職業、家庭之關係或其他正當事由，執行顯有困
    難者，得以一元以上三元以下折算一日，易科罰金。」，此
    折算標準並應適用修正前罰金罰鍰提高標準條例第2 條規定
    ，就其原定數額提高為一百倍折算一日，亦即被告行為時之
    易科罰金折算標準，應以銀元一百元以上三百元以下之數額
    折算一日，經換算為新臺幣，則應以新臺幣三百元以上九百
    元以下折算一日。惟95年7 月1日施行之刑法第41條第1項前
    段規定：「犯最重本刑為五年以下有期徒刑以下之刑之罪，
    而受六個月以下有期徒刑或拘役之宣告者，得以新臺幣一千
    元、二千元或三千元折算一日，易科罰金」，於同日並廢除
    罰金罰鍰提高標準條例第2 條之規定，亦即係以新臺幣一千
    元、二千元或三千元折算一日。經比較結果，易科罰金之規
    定，修正後之規定顯非較有利於行為人，依修正後刑法第 2
    條第1 項前段規定，此部分應適用行為時法，爰依中華民國
    九十六年罪犯減刑條例第9條、修正前刑法第41條第1項前段
    、修正前罰金罰鍰提高標準條例第2 條之規定，就被告丁○○減得之刑部分，諭知易科罰金之折算標準。至被告甲○○
    、乙○○、丁○○犯本件恐嚇罪所用之手槍、子彈，因並未
    扣案，無從認定是否屬具殺傷力之槍彈，難認屬違禁物，且
    該等槍彈亦無證據足資證明為被告甲○○、乙○○、丁○○
    等人所有，不予宣告沒收，認事用法，核無不合，量刑亦屬
    妥適，被告3 人上訴意旨，均執陳詞，空言否認犯罪，為無
    理由，應予駁回。
六、公訴意旨另以：被告甲○○因知悉黃德道與辛○○、庚○○
    、戊○○等人就上開土地衍生之爭議涉訟於臺灣桃園地方法
    院檢察署，遂於94年5 月25日，夥同與之有犯意聯絡之乙○○、丁○○等人，前往臺灣桃園地方法院檢察署欲圍堵戊○○等人，嗣戊○○等人庭訊結束後，甲○○等人即上前向戊○○等人稱：錢我幫你處理就好等語，且尾隨戊○○等人，
    致戊○○等人心生畏懼，因認被告甲○○、乙○○、丁○○
    此部分亦涉犯刑法第305 條之恐嚇罪嫌。經查，訊據被告甲○○、乙○○、丁○○均堅決否認有於94年5 月25日，在臺
    灣桃園地方法院檢察署對戊○○等人恐嚇之犯行，均辯稱：
    其等是要找戊○○協調賠償事宜等語。參酌證人戊○○於檢
    察官訊問時證稱：我於94年5 月25日至臺灣桃園地方法院檢
    察署開完庭後，甲○○叫了我一聲彭小姐，除了叫一聲彭小
    姐外，他沒有對我說其他的話等語，足見被告甲○○、乙○○、丁○○等人於當日並未對戊○○出言恐嚇。至被告甲○○、乙○○、丁○○等人縱有跟隨戊○○之情事，然其等既
    受黃德道委託處理系爭地上物遭拆除之求償事宜，則其等所
    辯跟隨戊○○欲協調賠償事實乙節，即非法所不許，尚難僅
    因被告甲○○、乙○○、丁○○有跟隨戊○○之舉動，即遽
    認被告甲○○、乙○○、丁○○有對戊○○等人恐嚇之犯行
    。因之，公訴人認被告甲○○、乙○○、丁○○此部分涉犯
    刑法第305 條之恐嚇罪，即有未合，此外復查無其他積極證
    據足資證明被告甲○○、乙○○、丁○○確有公訴人所指此
    部分之恐嚇犯行，惟公訴意旨認此部分與前揭論罪之恐嚇危
    害安全罪間，有連續犯之裁判上一罪關係，不另為無罪之諭
    知。
七、被告甲○○雖聲請傳訊證人即里長劉家順、被害人戊○○到
    庭作證，因證人戊○○於原審已證述明確，並經交互詰問，
    別無訊問之必要，自不得再次傳訊，且本案事證明確，被告
    甲○○上開聲請，核與待證事實亦無必要關聯，亦無傳訊上
    開證人之必要，附此敘明。
據上論斷，應依刑事訴訟法第368條，判決如主文。
本案經檢察官羅松芳到庭執行職務。
中    華    民    國    97    年    9     月    9     日
                  刑事第三庭  審判長法  官  蔡秀雄
                                    法  官  謝靜恒
                                    法  官  許文章
以上正本證明與原本無異。
不得上訴。
                                    書記官  蔡慧娟
中    華    民    國    97    年    9     月    9     日


司法院資訊處製作；財團法人民間司法改革基金會備份。
